【裁判字號】    99,訴,2493
【裁判日期】    991124
【裁判案由】    確認債權不存在
【裁判全文】
臺灣臺北地方法院民事判決              99年度訴字第2493號
原      告  鄭蔡桂
            鄭明娟
            劉建瓊
共      同
訴訟代理人  侯俊安律師
被      告  李素月
訴訟代理人  施竣中律師
複代理人    沈志偉
上列當事人間請求確認債權不存在事件，本院於民國99年10月27
日言詞辯論終結，判決如下：
    主      文
確認被告與原告間如附件所示之借款債權額新臺幣柒拾萬元之債
權債務關係，超過新臺幣伍拾貳萬陸仟壹佰拾伍元及自民國九
十九年十月二十八日起至清償日止按，按年息百分之二十計算之
利息之部分均不存在。
原告其餘之訴駁回。
訴訟費用由被告負擔百分之二十五，餘由原告連帶負擔。
    事實及理由
壹、程序方面：
    按訴狀送達後，原告不得將原訴變更或追加他訴。但有請求
    之基礎事實同一者、擴張或減縮應受判決事項之聲明者、不
    甚礙被告之防禦及訴訟之終結者，不在此限。民事訴訟法第
    255 條第1 項第2 款、第3 款、第7 款。所謂請求之基礎事
    實同一，係指變更或追加之訴與原訴之主張爭點有其共同性
    ，各請求利益之主張在社會上可認為同一或關連，而就原請
    求之訴訟及證據資料，於審理繼續進行在相當程度範圍內具
    有同一性或一體性，得期待於後請求之審理予以利用，俾先
    後兩者請求在同一程序加以解決，避免重複審理，進而為統
    一解決紛爭者，即屬之。查原告起訴時聲明為：請求確認被
    告對原告民國96年8 月31日借據新臺幣（下同）70萬元之返
    還請求權不存在（見卷第3 頁）。嗣於99年10月8 日具狀變
    更聲明為：(一)請求確認被告對原告96年8 月31日借據70萬元
    之返還請求權超過13萬元之部分不存在。(二)請鈞院將臺北市
    士林地政事務所登記日期96年8 月29日如附表一所示不動產
    抵押權設定契約書違約金約定減至年息5 ％等語（見卷第70
    頁）。核屬減縮還款範圍應受判決事項之聲明，又其追加違
    約金之聲明係基於兩造間系爭借貸關係之同一事實，不甚礙
    被告之防禦及訴訟終結，揆諸首揭規定，均予准許。
貳、實體方面：
一、原告主張：兩造於民國96年8 月31日簽立未定期限，70萬元
    （見附件）及30萬元借據兩紙，並由原告鄭蔡桂以其所座落
    於臺北市○○區○○段六小段294 地號土地及其上60670 建
    號即門牌號碼臺北市○○區○○路2 段126 巷1 弄10號房屋
    （如附表一所示），就兩造間系爭借貸設定抵押權供擔保，
    惟被告交付借款時以預扣利息、代書費等為由，僅交付原告
    637,000 元及273,000 元，故借款本金應為91萬元（計算式
    ：637,000 ＋273,000 ＝910,000 ），經渠等如附表二之還
    款日期及收回金額欄所示內容，陸續清償被告共計78萬元，
    僅餘13萬元未為清償（91萬－78萬＝13萬）。又系爭借據並
    無利息之約定，被告提出抵押權設定書，雖載債務清償日期
    為97年2 月28日，逾期以每萬元每日30元計算違約金等語，
    惟兩造間就上開約定之記載，僅屬通謀虛偽，並無意思表示
    之合致，縱鈞院認兩造間有如上違約金約定，惟系爭違約金
    之性質，實與利息之約定相同，應受民法第205 條最高利率
    之限制，並請求酌減至法定年息即年息5 ％。被告僅餘13萬
    元債權未獲清償，對伊無違約金債權存在，詎被告前於98年
    間執上開借據、抵押權設定契約書向臺灣士林地方法院（下
    稱士林地院）聲請拍賣抵押物，經士林地院作成98年拍字第
    896 號民事裁定，准許被告於抵押債權70萬元及自97年2 月
    28日起至清償日止，逾期每日按每萬元30元計付違約金之範
    圍內，就系爭拍賣抵押物為取償，此舉有損害渠等權益之虞
    ，故原告有提起本件訴訟之法律上利益，爰依借貸契約及民
    事訴訟法第247 條之規定提起本訴等語。並聲明：如前述變
    更後聲明所示。
二、被告則以：兩造約定由伊貸與原告款項2 筆，由原告全體簽
    立本票2 紙，及原告鄭蔡桂以其所有不動產設定100 萬元之
    抵押權與伊，作為系爭2 筆借款擔保，並約定月息3 分，即
    每月繳款利息3 萬元，清償期限於97年2 月28日屆至，逾期
    以每萬元每日30元計算違約金，原告共計借款本金為100 萬
    元，並已當面點收借款無誤，經原告鄭蔡桂於98年12月8 日
    假臺北中正堂郵局192-4 支局所寄發第190 號存證信函自承
    不諱，伊並無利息先扣。又原告雖自96年12月4 日起至98年
    3 月27日，清償如附表二所示之金額共計78萬元，於抵充96
    年12月起至98年3 月共16個月之利息48萬元後（3 萬元×16
    個月＝48萬元），其餘用以抵充30萬元本金債權，尚餘70萬
    元本金未獲清償，遑論尚有違約金約定，原告主張其就70萬
    元借款已部分清償，即屬無據。縱鈞院認本件借款本金為91
    萬元，利息及違約金逾越法定週年利率20％部分不予計算，
    惟超過最高利率限制部分，該約定尚屬有效，僅債權人無請
    求權，若債務人已為給付，仍不得請求返還，原告上開之清
    償，於充抵利息，並加計違約金後，尚有765,332 元未為清
    償（計算式：本金餘額398,884 元＋累計利息120,649 元＋
    累計違約金245,799 元＝765,332 元），則原告提起本件確
    認債權不存在之訴為無理由等語，資為抗辯。並聲明：原告
    之訴駁回。
三、兩造不爭執事項：
(一)、兩造於96年8 月31日簽立如附件所示之70萬元借據一紙，並
    有原告鄭蔡桂、鄭明娟、劉建瓊同日簽立票面金額70萬元本
    票一紙，鄭蔡桂並以如附表一所示之不動產，分別設定30萬
    元、70萬元抵押權予被告供擔保，有系爭借據、本票各1 紙
    、抵押權設定契約書、他項權利證明書各2 紙等件影本在卷
    可稽（見卷第36-43頁）。
(二)、原告分別於如附表二所示之還款日期，以如附表二所示之收
    回金額向被告為清償，有匯款單及存款帳戶交易明細資料等
    件影本附卷可稽（見卷第7-20頁）。
(三)、原告鄭蔡桂於98年12月8 日所寄發之存證信函，載明原告劉
    建瓊於96年8 月31日向被告借款100 萬元，並簽立30萬元及
    70萬元本票及借據各2 紙，鄭蔡桂並經被告要求以其所有不
    動產設定抵押權予被告供擔保，劉建瓊於98年3 月27日已還
    款45萬元，並取回30萬元本票及借據等語，有臺北中正堂郵
    局192-4 支局之第190 號存證信函影本在卷可按（見卷第34
    -35 頁）。
(四)、原告鄭蔡桂將其所有如附表一所示系爭房地設定債權額70萬
    元之抵押權予被告，被告以原告系爭借款債務，向士林地院
    聲請拍賣原告鄭蔡桂之系爭房地，並經士林地院於98年11月
    19日以98年度拍字第896 號拍賣抵押物裁定准許在案，上開
    拍賣抵押物裁定並業已確定，被告於99年4 月29日持上開拍
    賣抵押物裁定向士林地院聲請拍賣抵押物強制執行，經該院
    以99年度司執字第19511 號受理在案，有該民事裁定影本附
    卷可參（見卷第21頁），並經本院調院士林地院99年度司執
    字第19511 號拍賣抵押物執行卷宗查核屬實。
四、兩造爭執事項及法院判斷理由：
(一)、原告是否有提起確認之訴之確認利益？
(二)、兩造間系爭借貸契約之本金究為何？
(三)、兩造間系爭借貸關於利息、違約金之約定為何？
(四)、關於兩造間系爭借款債權債務關係是否存在及數額？
    茲就兩造爭點及本院得心證理由分述如下：
(一)、原告是否有提起確認之訴之確認利益？
    按確認之訴非原告有即受確認判決之法律上利益者，不得提
    起，所謂即受確認判決之法律上利益，係指法律關係之存否
    不明確，原告主觀上認其在法律上之地位有不安之狀態存在
    ，且此種不安之狀態，能以確認判決將之除去者而言，若縱
    經法院判決確認，亦不能除去其不安之狀態者，即難認有受
    確認判決之法律上利益，有最高法院52年臺上字第1240號判
    例可資參照。查兩造於96年8 月31日成立借貸契約，由被告
    貸與金錢予原告，並由原告鄭蔡桂提供其所有如附表一所示
    之房地，設定抵押權予被告供擔保，此經兩造提出借據、本
    票、抵押權設定書等件為憑，並為兩造所不爭執。原告主張
    系爭借貸債務已部分清償，被告之借貸債權於超過13萬元者
    並不存在，則為被告所否認，被告並向士林地院對原告鄭蔡
    桂提起拍賣系爭房地之聲請，經士林地院以98年度拍字第89
    6 號民事裁定准許在案，有裁定影本一紙在卷可考（見卷第
    21頁），原告如不訴請確認則其等主張之權利是否存在無法
    明確，揆之首開說明，原告提起本件確認之訴，自難謂無即
    受確認判決之法律上利益，應予准許。
(二)、兩造間系爭借貸契約之本金究為何？
    按債權人除前條限定之利息外，不得以折扣或其他方法，巧
    取利益。民法第206 條定有明文。自貸與金額中預扣利息，
    該預扣部分既未實際交付借用人，自不能認為係貸與本金額
    之一部。故利息先扣之消費借貸，其據以計算利息之本金額
    應以利息預扣後實際交付借用人之金額為準，於約定依本金
    之一定比例支付違約金者，其據以計算違約金之本金額，亦
    同。有最高法院77年臺上第164 號民事裁判參照。原告前經
    訴外人洪明賢之引介，於96年8 月31日與被告成立借貸契約
    ，並簽立30萬元、70萬元借據2 紙，為兩造所不爭，惟原告
    主張被告於同日交付借款時，已分別預扣利息27,000元及63
    ,000元，僅分別交付273,000 元及637,000 元，借款本金應
    為91萬元等語，惟為被告所否認；經查：據被告聲請傳喚之
    證人洪明賢到庭證稱：「（問：原告到底借多少錢？）第一
    次借70萬元，第二次借30萬元，時間我不記得了，我當時有
    在現場，被告當時拿錢給原告劉，第一次70萬被告有預扣利
    息、代書費用及相關地政事務所的費用及我的車馬費，費用
    多少我忘記了，第二次30萬是原告自己去找被告借的，交錢
    的時候，我已經忘記了我是否在場，應該是有在場。」等語
    ，有本院99年9 月8 日言詞辯論筆錄在卷可勘（見卷第66頁
    ）衡情證人洪明賢本係被告之友人，且係經具結而為上開證
    述，其應無甘冒刑事偽證罪之風險而為不利被告之陳述，並
    參以其對本件借貸參與經過陳述詳實等情，尚難認其證詞有
    何虛偽不實之處，是證人洪明賢上開證詞應堪採信，故由前
    揭證人證述內容可知，原告主張系爭借款業經被告預扣利息
    等情，尚非虛妄。再依舉證責任分配原則，各當事人就其所
    主張有利於己之事實，均應負舉證之責，故一方已有適當之
    證明者，相對人欲否認其主張，即不得不更舉反證，有最高
    法院19年上字第2345號民事判例要旨可資參照，被告對原告
    上開主張之抗辯，無非以兩造簽定之借據、本票、抵押權擔
    保金額設定及利息約定等，均以30萬元、70萬元為借貸契約
    本金金額，固可證明兩造間有100 萬元借貸契約之合意，惟
    就被告實際交付之借款，是否亦達100 萬元一節，又系爭預
    扣款項，是否尚包含代書及地政事務相關費用等情，因未據
    被告提出反證以實其說，本院亦難為有利於被告之認定，其
    上開所辯，即屬無據。綜上，被告實際交付273,000 元及63
    7,000元，原告主張系爭借款本金為91萬元，應屬有據。
(三)、兩造間系爭借貸關於利息、違約金之約定為何？
 1、利息部分：按約定利率，超過週年百分之二十者，債權人對
    於超過部分之利息，無請求權。民法第205 條定有明文。原
    告雖以兩造間抵押權設定契約書為據，主張系爭借款並無利
    息之約定，縱有，因超過利率限制即年息20％之部分，被告
    無請求權，原告可抗辯拒絕給付云云；惟查：被告抗辯：兩
    造原合意借款金額本為100 萬元，每月繳款利息3 萬元等語
    ，業舉證人洪明賢到庭具結證述：「（問：當時借錢時，原
    告與被告是否有約定利息、違約金為何？）利息是我告訴原
    告說月息三分，違約金我並沒有權利參與。」、「（問：被
    告與原告有無說利息與違約金多少？）我說月息三分是經過
    雙方同意的，至於雙方後來約定多少，或是另行約定違約金
    ，我就不知道了。」、「（問：為何被告的借據上面都沒有
    利息的約定？）房子是岳母（指原告鄭蔡桂）給女婿原告劉
    （指劉建瓊）來借錢，岳母不希望家中其他的兄弟姊妹知道
    ，所以雙方協議不要寫利息。」等語明確在卷（參見前揭言
    詞辯論筆錄），核與被告所述相符，本院復審酌原告如附表
    二所示之還款日期及金額內容，除被告於96年8 月31日交付
    借款當日，依民間借貸慣習先行欲扣3 個月之利息計9 萬元
    ，僅交付系爭借款91萬元外，原告自96年12月4 日起至97年
    12月22日間，每月均匯款3 萬元給被告等情，是兩造間借款
    利息係以月息3 分計息之約定一節，已可勘定，惟依雙方上
    開約定，以被告實際交付本金為91萬元為計，所計得之利率
    高達週年利率39 .5 ％（計算式：3 萬元91萬元×12＝0.
    39560 ），顯逾越法定利率上限即週年利率20％，被告於超
    過此部分範圍者無請求權，則原告主張應以年利率20％計息
    ，即屬有據。
 2、違約金部分：被告雖以兩造間抵押權權設定契約書為據，辯
    稱系爭債務於97年2 月28日清償屆至，原告逾期以每萬元每
    日30元計算違約金，原告還款於抵充本金、利息暨違約金後
    ，尚餘765,332 元未為清償云云；惟查：(1)觀諸附表二所示
    原告還款日期及金額，自97年2 月28日後之還款金額每月仍
    繼續為3 萬元，並未因此特別增加，又被告於原告清償達78
    萬元止，因扣除每月3 萬元之利息後，尚清償30萬元借款本
    金，是於原告98年3 月27日給付45萬元後，被告將系爭30萬
    元借據、系爭30萬元本票交還予原告收執等情，為雙方到庭
    所不爭，可徵兩造並無逾期違約金之履行事實，難認雙方就
    此部分有意思表示之合致，原告主張兩造係利用違約金約定
    以規避法定最高利率為週年20％之脫法行為，並非無因，則
    被告前揭所辯，洵難採信。(2)按約定之違約金額過高者，法
    院得減至相當之數額，民法第252 條定有明文。復按約定之
    違約金是否相當，即須依一般客觀事實，社會經濟狀況及當
    事人所受損害情形，以為斟酌之標準，有最高法院49年臺上
    字第807 號、79年臺上字第1915號判例意旨可資參照。縱認
    兩造確有上開違約金之約定，惟原告於審理中抗辯請求酌減
    ，本院審酌兩造已有前述高達年利率20％以上之利息約定，
    原告於98年3 月27日前均已按期給付，並考量本件借貸契約
    業由原告鄭蔡桂提供系爭房地供擔保，相對被告受償困難之
    風險不大，原告已同意月息3 分之條件下，被告復要求每萬
    元每日30元如此巨額之違約金，顯非妥適，反觀國內近年經
    濟景氣低迷，金融機構不僅放款利息偏低，逾期放貸求償無
    著而提列呆帳金額比比皆是，故被告因原告未按期繳付之違
    約賠償，衡情應以前述年利率20％之利息約定為已足，而認
    被告請求以每萬元每日30元計算之違約金尚嫌過高，應酌減
    為零為適當。
(四)、關於兩造間系爭借款債權債務關係是否存在及數額？
    按清償人所提出之給付，應先抵充費用，次充利息，次充原
    本；其依前2 條之規定抵充債務者亦同。民法第323 條復有
    明文。查本件借款本金應為91萬元，業如前述，而兩造間借
    款利息之約定應以年利率20％為上限，即日利率為0.000000
    00（20％÷365 天＝0.00000000），原告自96年12月4 日至
    98年3 月27日，共計繳款78萬元，業據提出匯款申請書、存
    摺明細等件影本在卷可考（見本院卷第7-20頁），並為被告
    所不爭執，當認屬實。惟依前開民法第323 條規定，原告於
    96年12月4 日所繳交清償款3 萬元，應先抵充該月應繳利息
    即47,370元後（本金910,000 元×日息0.00000000×95天計
    息天數＝47,370元），始開始抵充本金，是該期已收本金為
    0 元（繳款30,000元－利息47,370元＝－17 ,370 元），得
    出尚欠金額為927,370 元（未收利息17,370元＋借款本金91
    0,000 元＝927,370 元）；繼而，原告次月繳款30,000元，
    於扣除利息18,293元後（尚欠本金927,370 元×日息0.0000
    0000×36天計息天數＝18,293元），已收本金為11,707元（
    繳款30,000元－利息18,293元＝11,707元），尚欠金額則為
    915,663 元（尚欠金額927,370 －已收本金11,707元＝915,
    663 元），後續每月應收利息、已收本金及尚欠金額皆如此
    計算，迄原告給付至98年3 月27日之攤還金額詳如附表二所
    示，又原告自98年3 月27日以後至本院於99年10月27日言詞
    辯論終結前，均未為任何還款，而其等此間所使用本金之代
    價，仍應繼續以年利率20％計息。準此，原告於上開期間繳
    款78萬元，得出已收本金累計527,955 元，尚欠本金為526,
    135 元及自99年10月28日起至清償日止，按年息20％計算之
    利息。
五、綜上所述，原告主張本件借貸中63,000元、27,000元部分應
    為利息之預扣，故本金部分僅有91萬元為可採，又原告已於
    如附表二所示日期及金額清償共計78萬元。從而原告請求確
    認於超過本金526,135 元及自99年10月28日起至清償日止，
    按年息20％計算利息之部分均不存在，為有理由，應予准許
    。逾此所為請求，為無理由，應予駁回。
六、本件事證已臻明確，兩造其餘主張陳述及所提之證據，經審
    酌後於本件判決結果無影響，爰不逐一論述，附此敘明。
七、訴訟費用負擔之依據：依民事訴訟法第79條、第85條第2 項
    。
中    華    民    國    99    年    11    月    24    日
                    民事第五庭    法  官  鄧德倩
以上正本係照原本作成
如對本判決上訴，須於判決送達後20日內向本院提出上訴狀。如
委任律師提起上訴者，應一併繳納上訴審裁判費。
中    華    民    國    99    年    11    月    24    日
                                書記官  林孔華
附表一：
┌──┬────────────┬──┬─────┬────┐
│編號│  土    地    坐    落  │地目│ 面    積 │權利範圍│
│    │                        │    │(平方公尺)│        │
├──┼────────────┼──┼─────┼────┤
│ 1  │臺北市○○區○○段六小段│建  │ 36.00    │  1/2   │
│    │294地號                 │    │          │        │
└──┴────────────┴──┴─────┴────┘
┌──┬─────┬─────────┬───────┬──┐
│編號│ 建物建號 │  建  物  門  牌  │  樓層面積    │權利│
│    │          │                  │（平方公尺）  │範圍│
├──┼─────┼─────────┼───────┼──┤
│ 1  │同上地段  │臺北市○○區○○路│總面積：      │全部│
│    │60670號   │2段126巷1弄10號   │59.19         │    │
│    │          │                  │附屬建物：    │    │
│    │          │                  │20.96         │    │
└──┴─────┴─────────┴───────┴──┘
附表二：新臺幣（下同）
┌────┬────┬────┬────┬────┬────┬────┐
│還款日期│計息日數│應收利息│收回金額│已收本金│未收利息│尚欠金額│
│        │        │        │即原告還│        │        │        │
│        │        │        │款金額  │        │        │        │
├────┼────┼────┼────┼────┼────┼────┤
│96.08.31│        │        │        │        │        │910,000 │
├────┼────┼────┼────┼────┼────┼────┤
│96.12.04│95      │47,370  │30,000  │0       │17,370  │927,370 │
├────┼────┼────┼────┼────┼────┼────┤
│97.01.09│36      │18,293  │30,000  │11,707  │0       │915,663 │
├────┼────┼────┼────┼────┼────┼────┤
│97.02.04│26      │13,045  │30,000  │16,955  │0       │898,708 │
├────┼────┼────┼────┼────┼────┼────┤
│97.03.06│30      │14,773  │30,000  │15,227  │0       │883,481 │
├────┼────┼────┼────┼────┼────┼────┤
│97.04.16│41      │19,848  │30,000  │10,152  │0       │873,329 │
├────┼────┼────┼────┼────┼────┼────┤
│97.05.16│30      │14,356  │30,000  │15,644  │0       │857,685 │
├────┼────┼────┼────┼────┼────┼────┤
│97.06.17│32      │15,039  │30,000  │14,961  │0       │842,724 │
├────┼────┼────┼────┼────┼────┼────┤
│97.07.17│30      │13,853  │30,000  │16,147  │0       │826,577 │
├────┼────┼────┼────┼────┼────┼────┤
│97.09.05│50      │22,646  │30,000  │7,354   │0       │819,223 │
├────┼────┼────┼────┼────┼────┼────┤
│97.10.21│46      │20,649  │30,000  │9,351   │0       │809,872 │
├────┼────┼────┼────┼────┼────┼────┤
│97.12.22│62      │27,514  │30,000  │2,486   │0       │807,386 │
├────┼────┼────┼────┼────┼────┼────┤
│98.03.27│95      │42,029  │450,000 │407,971 │0       │399,415 │
├────┼────┼────┼────┼────┼────┼────┤
│99.10.27│579     │126,720 │0       │0       │126,720 │526,135 │
├────┼────┼────┼────┼────┼────┼────┤
│ 合計   │        │        │780,000 │527,955 │        │        │
├────┴────┴────┴────┴────┴────┴────┤
│備註：本金637,000 ＋273,000 ＝910,000                               │
│      年利率0.2÷365＝日利率0.00000000                              │
│      應收利息＝本金×日利×計息日數                                │
│      已收本金＝收回金額－應收利息                                  │
│      尚欠金額＝收回金額（即原告還款金額）＋未收利息                │
└──────────────────────────────────┘

司法院資訊處製作；財團法人民間司法改革基金會備份。
